臺灣臺南地方法院刑事判決　　　　　　　98年度重訴字第18號
公　訴　人　臺灣臺南地方法院檢察署檢察官
被　　　告　陳致為原名陳慶賢
選任辯護人　熊家興律師
　　　　　　江信賢律師
　　　　　　曾靖雯律師
上列被告因詐欺案件，經檢察官提起公訴（起訴案號：台灣台南
地方法院檢察署97年度偵字第9613、17288號、98年度偵字第590
6、5907、10703號），被告於本院準備程序中，就被訴事實為有
罪之陳述，本院合議庭裁定改由受命法官進行簡式審判程序，判
決如下：
    主    文
陳致為幫助犯詐欺取財罪，累犯，處有期徒刑肆月，如易科罰金
，以新臺幣壹仟元折算壹日。
    犯罪事實
一、陳致為（原名陳慶賢）於(甲)民國73年間因搶奪搶劫案件，經
    法院判處有期徒刑14年、褫奪公權10年確定；(乙)72年間因偽
    造文書案件，經法院判處有期徒刑3月確定；(丙)80年間因懲
    治盜匪條例案件，經最高法院80年度台上字第5960號判處有
    期徒刑10年確定。以上(甲)、(乙)案經台灣高等法院台南分院77
    年度聲減字第3796號、81年度聲減字第12號分別減刑後，定
    應執行刑有期徒刑9年4月、褫奪公權6年8月確定，於78年1
    月27日假釋出監後，嗣經撤銷假釋，殘刑3年3月14日與(丙)案
    所處有期徒刑10年合併執行，於85年6月14日假釋出監，甫
    於92年6月26日假釋付保護管束期滿未經撤銷假釋視為執行
    完畢。詎其明知支票發票人應依支票文義擔保支票之支付，
    並能預見提供自己名義之支票交付他人使用，可能遭他人利
    用作為實施財產犯罪之工具，成為「空頭支票」或「芭樂票
    」，並藉以規避查緝，猶基於縱他人持其空白支票實施財產
    犯罪，亦不違背其本意之不確定故意，於96年5、6月間因所
    經營之「嵩山茶莊」欲結束營業，綽號「阿全」自稱「李伯
    全」買茶客戶（真實姓名年籍不詳之成年人）得知陳致為欲
    結束茶莊營業，不再使用票據，向陳致為借用支票，陳致為
    遂將其以「嵩山茶莊」名義向合作金庫銀行赤崁分行申請開
    設第0000000000000號支票帳戶之支票出借該「李伯全」之
    人。上開支票嗣由戴武彰、洪士益、沈富堅、郭士榮、謝璋
    信、蘇銘弘、莊俊傑、尤東遊、蘇騰達、王一傑、李宗桂、
    陳建光、謝志明、杜吾駿、黃世華、邱博祥、李政輝、吳天
    勝、王裕祥、戴嘉霖等（以下簡稱戴武彰等20人）所組販賣
    空白支票集團取得，該集團成員明知所取得上開陳致為所申
    設「嵩山茶莊」為發票人之支票，均為無法兌現之空頭支票
    （即俗稱芭樂票），竟在台南縣市（現改制為台南市，以下
    仍稱台南縣市）、高雄縣市（現改制為高雄市，以下仍稱高
    雄縣市）、嘉義縣市、屏東縣市等地刊登「支票借你使用」
    等廣告或以手機簡訊招攬買家，以每張6千元至2萬元不等價
    格，將該空白支票出售他人（戴武彰等20人涉犯詐欺取財等
    罪，現繫屬本院審理中）。
二、林正合於96年6月之前，與林意蒨間建材交易往來約有1年，
    其等交易方式為每月就前一個月交付之貨款結帳，由林正合
    交付支票以為清償，林意蒨於按月結帳收取林正合所交付之
    前一個月貨款之支票後，依林正合所訂購之建材陸續出貨交
    付林正合。詎林正合竟意圖為自己不法之所有，自96年6月
    間某日起至同年9月間某日止，循往例接續向林意蒨訂購建
    材，並於按月結帳時，接續交付如附表編號1所示支票10紙
    予林意蒨，佯稱所交付之支票均係其生意往來收取之客票，
    致林意蒨陷於錯誤，誤以為林正合交付之貨款支票均為善意
    取得之客票，而接續出貨交付林正合。嗣上開支票經林意蒨
    屆期提示陸續退票，林正合亦避不見面，始查悉上情。（以
    上事實經蒞庭檢察官追加起訴）（林正合所涉詐欺取財罪業
    經檢察官提起公訴，現繫屬本院審理中）。
三、真實姓名年籍不詳自稱「鄭文達」之成年男子於96年9月間
    ，向王淑珍佯稱欲購買王淑珍出售汰換之舊機具設備，並交
    付包括附表編號2所示之支票在內共計2紙支票作為價金之支
    付，致王淑珍陷於錯誤而交付所出售之舊機具設備，詎該自
    稱「鄭文達」之男子所交付之支票屆期提示均退票（以上事
    實經蒞庭檢察官追加起訴）。
四、案經台灣台南地方法院檢察署檢察官指揮台南縣調查站（99
    年12月25日因行政區域改制現隸屬於台南市調查處）、高雄
    市調查站、高雄縣調查站（99年12月25日因行政區域改制現
    隸屬於高雄市調查處）、嘉義縣調查站、嘉義市調查站偵查
    起訴。
    理  由
一、本案被告陳致為所犯為死刑、無期徒刑、最輕本刑3年以上
    有期徒刑以外之罪，亦非屬高等法院管轄之第一審案件，其
    於準備程序進行中，先就被訴事實為有罪之陳述，經告知簡
    式審判程序之旨，並聽取檢察官、被告之意見後，本院合議
    庭依刑事訴訟法第273條之1第1項裁定進行簡式審判程序，
    是本案之證據調查，依同法第273條之2規定，不受同法第
    159條第1項、第161條之2、第161條之3、第163條之1，及第
    164條至第170條所規定證據能力認定及調查方式之限制，合
    先敘明。
二、訊之被告陳致為對於上揭事實坦承不諱，供述：被告自86年
    4月起至96年7月止經營「嵩山茶莊」，信用良好。96年5、6
    月間，綽號「阿全」自稱「李伯全」之買茶客戶得知被告欲
    結束營業，不使用票據，遂向被告借用支票，並告知屆時會
    將開票錢匯入以供兌現。然於96年11月間被告得知陸續跳票
    後，遍尋不著「李伯全」，始覺有異，嗣接獲起訴書，始知
    「李伯全」將支票交付販售芭樂票集團使用，被告懊悔不已
    等語。經查：
    (一)被告為「嵩山茶莊」負責人，「嵩山茶莊」於86年4月8日
      核准設立登記，被告於86年4月22日以「嵩山茶莊」名義
      向合作金庫銀行赤崁分行（前為中國農民銀行赤崁分行）
      申請開設第0000000000000號支票帳戶，請領支票使用。
      上開支票帳戶自96年10月22日起發生退票，截至97年1月
      18日止共計退票44張，退票金額合計14,299,600元（包括
      附表編號1之、編號2之支票），有台南市政府「嵩山茶
      莊」營利事業登記證、合作金庫銀行赤崁分行檢送之上開
      支票帳戶開戶基本資料、領用票據資料表、存款對帳單暨
      台灣票據交換所上開退票紀錄等在卷可明。
    (二)被告上開支票帳戶之支票嗣由同案被告戴武彰等販賣支票
      集團取得，該集團成員明知所取得上開「嵩山茶莊」之支
      票，均為無法兌現之空頭支票，竟在台南縣市、高雄縣市
      、嘉義縣市、屏東縣市等地刊登「支票借你使用」等廣告
      或以手機簡訊招攬買家，以每張6千元至2萬元不等價格，
      將支票出售他人，已據證人即戴嘉霖、洪士益、蘇騰達、
      陳建光於警詢、偵查中供述無訛，並有台灣台南地方法院
      檢察署96年8月31日96南檢瑞平監（續）字第001749號、
      96年9月28日96南檢瑞平監（續）字第1952號、96年10月
      25日96南檢瑞平監(續)字第2146號、96年11月22日96南檢
      瑞平監(續)字第2369號通訊監察書與通訊監察錄音譯文、
      販售支票報紙廣告等附卷可資佐證，足證被告上開支票帳
      戶之支票確在戴武彰等販賣支票集團販賣之列。
    (三)同案被告林正合自96年6月間某日起至同年9月間某日止，
      循其過去與林意蒨購買建材按月結帳陸續出貨之交易方式
      ，接續向林意蒨訂購建材，並於每月結帳時，接續交付如
      附表編號1所示支票10紙予林意蒨，佯稱所交付之支票均
      係其生意往來收取之客票，致林意蒨陷於錯誤，誤以為林
      正合交付之貨款支票均為善意取得之客票，而接續出貨交
      付林正合。嗣上開支票經林意蒨屆期提示均退票等情，業
      經證人林意蒨於警詢、偵查與本院調查時證述綦詳，並提
      出附表編號1所示支票與退票理由單各10紙附卷以為證明
      ，足堪認定「嵩山茶莊」為發票人之附表編號1之支票
      確供同案被告林正合犯詐欺取財罪所用。
    (四)真實姓名年籍不詳自稱「鄭文達」之成年男子於96年9月
      間，向王淑珍佯稱欲購買王淑珍出售汰換之舊機具設備，
      並交付包括附表編號2所示之支票在內共計2紙支票作為
      價金之支付，致王淑珍陷於錯誤而交付所出售之舊機具設
      備，嗣所交付之支票經王淑珍屆期提示均退票等情，業經
      證人王淑珍於警詢、偵查中陳述無訛，雖未據證人王淑珍
      提出支票與退票理由單，惟王淑珍經由其台南市第三信用
      合作社金華分社提示附表編號2支票遭退票之事實，有台
      灣票據交換所檢具之系爭被告支票帳戶退票紀錄可資查考
      ，是附表編號2之支票係自稱「鄭文達」真實姓名年籍不
      詳男子持供犯詐欺取財罪之事實，亦堪予認定。
    (五)綜上事證，被告任意提供其以「嵩山茶莊」名義所設合作
      金庫銀行赤崁分行支票帳戶之支票供他人使用，上開支票
      嗣為戴武彰等販賣支票集團之販賣客體，其中如附表編號
      1之、編號2所示「嵩山茶莊」為發票人之支票，嗣為林
      正合、自稱「鄭文達」真實姓名年籍不詳之人持犯詐欺取
      財罪所用，足堪認定。
三、按刑法上之故意，可分為直接故意與不確定故意（間接故意
    ），所謂「不確定故意」，係指行為人對於構成犯罪之事實
    ，預見其發生而其發生並不違背其本意者，刑法第13條第2
    項定有明文；而金融機構支票帳戶所請領之支票係個人理財
    之重要工具，且關係個人財產、信用之表徵，一般人均會謹
    慎保管使用，不會隨意交付他人，亦無任意借用他人帳戶之
    必要，如有不使用自己名義之支票或帳戶而需借用他人支票
    ，足可懷疑係供作財產犯罪以收取贓款之用或從事其他不法
    行為，以逃避檢警追緝，被告行為時為智識成熟之成年人，
    且經營「嵩山茶莊」已逾10年之久，有相當商業經驗，對此
    應知之甚明，則其在嵩山茶莊結束營業後，將所設支票帳戶
    之支票交付「李伯全」不詳姓名之人任意使用，且對該「李
    伯全」之人如何使用支票無法掌握，顯見其主觀上確有容任
    對方利用其支票為財產犯罪之不確定故意至明。綜上事證，
    本案事證明確，被告犯行堪予認定。
四、按刑法上之幫助犯，係對於犯罪與正犯有共同之認識，而以
    幫助之意思，對於正犯資以助力，而未參與實施犯罪之行為
    者而言（最高法院75年度臺上字第1509號、88年度臺上字第
    1270號判決意旨參照）。幫助犯僅係對於犯罪構成要件以外
    行為為加工，並無共同犯罪之意思，不適用責任共同原則（
    最高法院89年度台上字第6946號判決要旨參照）。本件同案
    被告林正合持附表編號1所示支票向林意蒨佯稱係生意往來
    之客票，向林意蒨購買建材；自稱「鄭文達」之男子持附表
    編號2之支票向王淑珍購買舊機具設備，均係犯刑法第339條
    第1項詐欺取財罪。被告雖提供支票供他人使用，惟其對於
    他人嗣後以其支票出售得利或持以犯詐欺取財罪，尚難謂有
    明確認識，要不足據以認定成立詐欺罪之構成要件行為，應
    屬幫助犯，而非共同正犯。故核被告所為係犯刑法第30條第
    1項、第339條第1項之幫助詐欺取財罪，被告以一個提供支
    票之幫助行為，造成被害人林意蒨與王淑珍受害，侵害數個
    法益，為想像競合犯，應依刑法第55條之規定，從一重論以
    幫助詐欺取財罪。再被告幫助犯詐欺取財罪，係屬幫助犯，
    衡諸其犯罪情節，依刑法第30條第2項按正犯之刑減輕之。
    又「刑事訴訟法第300條所謂變更法條，係指罪名之變更而
    言。若僅行為態樣有正犯、從犯之分，即無庸引用刑事訴訟
    法第300條變更檢察官起訴之法條。此與本院30年上字第157
    4號判例所指『檢察官以教唆犯起訴，而法院認為正犯或從
    犯者，即應變更檢察官所引適用法條』之情形，尚屬有別（
    最高法院95年度台上字第6767號、96年度台上字第2061 號
    判決參照）。本件檢察官雖以詐欺取財罪之共同正犯起訴被
    告，本院審理結果認被告提供帳戶之行為係幫助犯，復經蒞
    庭檢察官以100年5月17日補充理由書變更論被告以幫助詐欺
    取財罪，本院即無變更起訴法條必要，併為說明。
五、審酌被告前曾有如事實一所載之刑事前科與執行紀錄，有台
    灣高等法院被告前案紀錄表在卷可參，其於92年6月26日假
    釋付保護管束期滿未經撤銷假釋視為執行完畢後，5年以內
    故意再犯本件有期徒刑以上之罪，為累犯，應依刑法第47條
    第1項之規定加重其刑，並依刑法第71條第1項之規定先就累
    犯部分加重後再依幫助犯減輕其刑。並審酌本件尚無證據證
    明被告係有償提供支票供人使用，然被告在無法掌握支票使
    用之情況下，輕率提供支票供他人使用，增加檢警查緝犯罪
    之因難，兼考量被害人林意蒨、王淑珍因此所受之財產損害
    暨被告犯後坦承犯行、態度良好等一切情狀，爰依檢察官求
    刑量處如主文所示之刑，並諭知易科罰金折算標準，以示懲
    儆。
六、至公訴意旨以被告提供系爭支票帳戶，除附表編號1之、
    編號2所示支票以外之其他支票，經戴武彰等販賣支票集團
    販售他人，造成自96年10月22日起至97年1月18日止共計退
    票42張，退票金額合計12,867,100元（已扣除附表編號1之
    、編號2經提示退票之面額750,000元與682,500元之2張支
    票），因認被告就此部分亦涉犯刑法第339條第1項之詐欺取
    財罪。
    (一)按犯罪事實應依證據認定之，無證據不得認定犯罪事實。
      刑事訴訟法第154條第2項定有明文。使用人頭支票者，並
      非僅有以該支票供作詐財手段之一途，其於取得財物後，
      方以支票供清償債務之用，即以之賴債者，於商場交易上
      事所恆有。惟依民法第320條規定，因清償債務而對於債
      權人負擔新債務者，除當事人另有意思表示外，若新債務
      不履行時，其舊債務仍不消滅。故詐欺取財既遂後，以支
      票清償債務，彼此間既無另有意思表示，則該支票屆期未
      獲兌現，依上開規定，其應給付之舊債務仍不消滅，即無
      法獲得免除債務之不法利益甚明，尚與以詐術得財產上不
      法利益罪、詐欺取財之構成要件有間，要難另成立該項罪
      責（最高法院86年度台非字第81號、89年度台上字第280
      號判決參照）。換言之，販賣人頭支票者，須已將該人頭
      支票交由「知情」並「具有共同意圖為自己不法所有之犯
      意聯絡」之買受人，持向被害人著手實施詐財之犯罪構成
      要件事實之行為，始成立共同詐欺取財罪或詐欺得利罪。
      如係向他人取得財物後，方持所取得之人頭支票向他人清
      償積欠之債務，即僅係以之供賴債之工具，因彼此間並無
      另有意思表示，則該支票屆期未獲兌現，依上開民法規定
      及最高法院判決意旨，其應給付之舊債務仍不消滅，即無
      法獲得免除債務之不法利益甚明，即難論以詐術得財產上
      不法利益罪或詐欺取財罪，則此時販賣人頭支票者，亦不
      成立上開罪名。抑且，取得人頭支票者，自己不使用該支
      票，而將該支票借予不知情之人使用，嗣該不知情者持以
      向他人取得財物或財產上利益，則該使用者並無詐欺取財
      之犯意，亦屬商場交易上所常見，此時既不成立詐欺犯行
      ，該販賣人頭支票或取得人頭支票之人，益無犯上開罪名
      之餘地。易言之，不能單純因有退票紀錄，即當然成立詐
      欺罪。
    (二)本件檢察官就前述附表編號1之、編號2所示支票以外之
      「嵩山茶莊」為發票人之支票及退票紀錄，既未舉證證明
      有何人持以犯詐欺取財或詐欺得利罪，有無被害人，被害
      人因何原因陷於錯誤而交付何財物或財產上利益，即無積
      極事證足資證明上開支票用以犯詐欺罪，被告自無成立幫
      助犯可言。然被告此部分如成立犯罪，與前開有罪部分，
      因具有想像競合之裁判上一罪關係，爰不另為無罪之諭知
      ，併予說明。
據上論結，應依刑事訴訟法第273條之1第1項、第299條第1項前
段，刑法第339條第1項、第30條第1項、第2項、第55條、第47條
第1項、第41條第1項前段，刑法施行法第1條之1第1項、第2項前
段，判決如主文。
本案經檢察官莊玲如到庭執行職務
中    華    民    國   100    年    12    月    5     日
                  刑事第四庭  法  官  林逸梅
以上正本證明與原本無異。
如不服本判決應於收受本判決後10日內向本院提出上訴書狀，並
應敘述具體理由。其未敘述上訴理由者，應於上訴期間屆滿後20
日內向本院補提理由書狀（均須按他造當事人之人數附繕本）「
切勿逕送上級法院」。
                              書記官  余富誠
中    華    民    國   100    年    12    月    5     日
附錄論罪科刑法條：
中華民國刑法第339條
（普通詐欺罪）
意圖為自己或第三人不法之所有，以詐術使人將本人或第三人之
物交付者，處5年以下有期徒刑、拘役或科或併科1千元以下罰金
。
以前項方法得財產上不法之利益或使第三人得之者，亦同。
前二項之未遂犯罰之。
┌───────────────────────────────────────────────────────────────┐
│附表                                                                                                                          │
├──┬─────┬───────────┬──────┬───────────────────────────────────┤
│編號│行使人頭帳│行使人頭支票之行為態樣│被害人      │          人    頭    支    票    明    細                            │
│    │戶支票之行│                      │            ├──────┬─────┬─────┬────┬────┬──────┤
│    │為人      │                      │            │金融機構與支│支票帳戶名│支票號碼  │發票日  │退票日  │面額        │
│    │          │                      │            │票帳號      │稱        │          │        │        │            │
├──┼─────┼───────────┼──────┼──────┼─────┼─────┼────┼────┼──────┤
│ 1  │林正合    │林正合於96年6月間某日 │林意蒨      │台南成功路│鄭秀齡    │C0000000  │96.10.31│96.10.31│  278,000元 │
│    │          │起至同年9月間某日止， │            │  郵局      │          │          │        │        │            │
│    │          │陸續向林意蒨訂購建材，│            ├──────┼─────┼─────┼────┼────┼──────┤
│    │          │其等交易方式為每月就前│            │上海商業儲│台鑨國際股│LCA0000000│96.11.15│96.11.15│  103,000元 │
│    │          │一個月交付之貨款結帳，│            │  蓄銀行蘆洲│份有限公司│          │        │        │            │
│    │          │由林正合陸續交付右列貨│            │  分行      │法定代理人│          │        │        │            │
│    │          │款支票予林意蒨，並稱所│            │            │：吳黃忠  │          │        │        │            │
│    │          │交付之支票均係生意上收│            ├──────┼─────┼─────┼────┼────┼──────┤
│    │          │取之客票，致使林意蒨陷│            │新竹國際商│鄭秀齡    │AA0000000 │96.11.15│96.11.15│  190,000元 │
│    │          │於錯誤，誤以為林正合交│            │  業銀行台南│          │          │        │        │            │
│    │          │付之貨款支票均係善意取│            │  分行      │          │          │        │        │            │
│    │          │得之客票，因而在收取支│            ├──────┼─────┼─────┼────┼────┼──────┤
│    │          │票後，仍依林正合訂購之│            │合作金庫銀│嵩山茶莊  │MU0000000 │96.11.17│96.11.19│  750,000元 │
│    │          │貨物陸續出貨予林正合，│            │  行赤崁分行│陳慶賢    │          │        │        │            │
│    │          │嗣右列支票經林意蒨陸續│            ├──────┼─────┼─────┼────┼────┼──────┤
│    │          │屆期提示均遭退票，林正│            │日盛國際商│台鑨國際股│CC0000000 │96.11.25│97.01.04│  159,000元 │
│    │          │合亦避不見面。        │            │  業銀行延平│份有限公司│          │        │        │            │
│    │          │                      │            │  分行      │法定代理人│          │        │        │            │
│    │          │                      │            │            │：吳黃忠  │          │        │        │            │
│    │          │                      │            ├──────┼─────┼─────┼────┼────┼──────┤
│    │          │                      │            │新竹國際商│鄭秀齡    │AA0000000 │96.11.30│97.01.02│  525,000元 │
│    │          │                      │            │  業銀行台南│          │          │        │        │            │
│    │          │                      │            │  分行      │          │          │        │        │            │
│    │          │                      │            ├──────┼─────┼─────┼────┼────┼──────┤
│    │          │                      │            │日盛國際商│台鑨國際股│CC152879  │96.11.30│97.01.04│  300,000元 │
│    │          │                      │            │  業銀行延平│份有限公司│          │        │        │            │
│    │          │                      │            │  分行      │法定代理人│          │        │        │            │
│    │          │                      │            │            │：吳黃忠  │          │        │        │            │
│    │          │                      │            ├──────┼─────┼─────┼────┼────┼──────┤
│    │          │                      │            │頭份鎮農會│邦彩有限公│FA0000000 │97.01.20│未提示  │  104,500元 │
│    │          │                      │            │  信用部    │司        │          │        │        │            │
│    │          │                      │            │            │法定代理人│          │        │        │            │
│    │          │                      │            │            │：何秀惠  │          │        │        │            │
│    │          │                      │            ├──────┼─────┼─────┼────┼────┼──────┤
│    │          │                      │            │台灣銀行  │黃江昌    │AA0000000 │97.02.15│97.02.15│  155,000元 │
│    │          │                      │            │  太保分行  │          │          │        │        │            │
│    │          │                      │            ├──────┼─────┼─────┼────┼────┼──────┤
│    │          │                      │            │同    上  │黃江昌    │AA0000000 │97.02.15│97.02.15│   95,000元 │
├──┼─────┼───────────┼──────┼──────┼─────┼─────┼────┼────┼──────┤
│ 2  │自稱鄭文達│緣王淑珍所經營之皮鞋代│王淑珍      │合作金庫銀行│嵩山茶莊陳│MU0000000 │不    明│96.11.16│  682,500元 │
│    │之成年男子│工廠部分機具汰舊換新，│            │赤崁分行    │慶賢      │          │        │        │            │
│    │          │欲出售舊機具設備，自稱│            │            │          │          │        │        │            │
│    │          │鄭文達之成年男子於96年│            │            │          │          │        │        │            │
│    │          │9月間前來應買，以130萬│            │            │          │          │        │        │            │
│    │          │元成交，交付包括右列支│            │            │          │          │        │        │            │
│    │          │票在內之支票2紙作為價 │            │            │          │          │        │        │            │
│    │          │金之支付，致王淑珍誤認│            │            │          │          │        │        │            │
│    │          │為該男子所交付之支票係│            │            │          │          │        │        │            │
│    │          │其善意取得之支票，因而│            │            │          │          │        │        │            │
│    │          │陷於錯誤，而交付上開機│            │            │          │          │        │        │            │
│    │          │具設備，詎該男子交付之│            │            │          │          │        │        │            │
│    │          │支票經屆期提示退票。  │            │            │          │          │        │        │            │
└──┴─────┴───────────┴──────┴──────┴─────┴─────┴────┴────┴──────┘